臺灣高等法院刑事判決　　　　　　　　95年度上訴字第3940號
上　訴　人　臺灣板橋地方法院檢察署檢察官
被　　　告　戊○
指定辯護人　本院公設辯護人丙○○
上列上訴人因被告偽造有價證券等案件，不服臺灣板橋地方法院
94 年度訴字第1765號，中華民國95年7月31日第一審判決（起訴
案號：臺灣板橋地方法院檢察署93年度偵字第18108號），提起
上訴，本院判決如下：
    主  文
上訴駁回。
    理  由
一、公訴意旨略以：被告戊○意圖為自己不法所有及行使偽造有
    價證券之犯意，先於民國93年2月間，在台北縣樹林市○○
    路68號1樓住處，竊取丁○○所有之空白支票5張（付款人為
    樹林市農會信用部，支票號碼分別為FA0000000號、FA00000
    00號、FA0000000號、FA0000000號及FA0000000號），並盜
    蓋丁○○之印文於其上，復委由其不知情之女陳慕珊在支票
    號碼為FA0000000號、FA0000000號、FA0000000號及FA00000
    00號之空白支票4紙上，分別填寫票面金額為新台幣（下同
    ）15萬元、10萬元、10萬元及15萬元；發票日期為93年9月
    10日、93年9月6日、93年9月7日及93年9月10日，復於93年9
    月13日持前揭支票前往板信商業銀行後埔分行提示，足生損
    害於丁○○，嗣丁○○經樹林市農用信用部通知前揭票遭竊
    ，始知悉上情。因認被告戊○所為係犯刑法第201條第1項行
    使偽造有價證券罪及第320條第1項之竊盜罪嫌。
二、按犯罪事實應依證據認定之，無證據不得認定其犯罪事實，
    ；又不能證明被告犯罪者，應諭知無罪之判決，刑事訴訟法
    第154條第2項、第301條第1項分別定有明文。又刑事訴訟上
    證明之資料，無論為直接或間接證據，均須達於通常一般之
    人均不致有所懷疑，而得確信其為真實之程度，始得據為有
    罪之認定，若其關於被告是否犯罪之證明未能達此程度，而
    有合理懷疑之存在，致使無從形成有罪之確信，根據「罪證
    有疑，利於被告」之證據法則，即不得遽為不利被告之認定
    ，亦有最高法院76年度臺上字第4986號判例可稽。其以情況
    證據（即間接證據）斷罪時，尤須基於該證據在直接關係上
    所可證明之他項情況事實，本乎推理作用足以確證被告有罪
    ，方為合法，不得徒憑主觀上之推想，將一般經驗有利被告
    之其他合理情況逕予排除，此觀諸最高法院32年上字第67號
    判例意旨亦彰彰甚明。次按，告訴人之告訴，係以使被告受
    刑事訴追為目的，是其陳述是否與事實相符，應調查其他事
    實以資審認，始得為不利被告之認定，最高法院52年度臺上
    字第1300號著有判例可資參照。
三、本件公訴人認被告戊○涉有竊盜、偽造有價證券等罪嫌，無
    非以上揭事實，業據告訴人丁○○指證明確，且有前開FA36
    2727號、FA0000000號、FA0000000號及FA0000000號之支票
    影本及退票理由單影本各4件附卷可證云云，資為依據。
四、訊據被告堅決否認有上揭犯行，辯稱：伊與告訴人丁○○原
    為夫妻關係，伊於92、93年間在臺北縣樹林市○○路151號
    經營茶藝館，因伊本人不識字，茶藝館又需要使用支票，所
    以用丁○○的名義去向樹林市農會信用部申請支票來用，這
    些支票都是茶藝館要用的，伊沒有偷告訴人丁○○的支票，
    93月2月底他就將所有證件拿走；告訴人丁○○與伊婚姻期
    間並沒有其他工作，只是在茶藝館幫忙，都是向伊拿錢，並
    沒有其他收入，兌現支票的資金也都是由伊負責，伊並沒有
    必要去偷支票用；系爭支票號碼為FA0000000號、FA0000000
    號、FA 0000000號、FA0000000號及FA0000000號等5張支票
    ，都是丁○○蓋好印章交給伊使用的，伊不會寫字，所以叫
    女兒陳慕珊填寫日期和金額，伊沒有偽造有價證券等語。
五、經查：
（一）、告訴人即證人丁○○於原審審理中證稱：我和戊○同居
        在一起共有6、7年，92年間有結婚，後來在92年間又離
        婚；我有在樹林市農會申請支票使用，因為大約在90年
        左右，被告戊○在樹林市○○路151號有開一家茶藝館
        ，因為被告戊○不識字，所以她請我去申請支票，她說
        這樣比較方便，我幫被告戊○茶藝館的營業，錢都是戊
        ○在管；前開支票是戊○告訴我要用，再由我開票，我
        開票是因為經營茶藝館要使用，開票以後都由被告負責
        兌現；前開支票除了供茶藝館使用外，很少作其他目的
        使用；我與被告同居期間，除在茶藝館幫忙外，並無其
        他工作及收入，我是向被告拿零用錢，1個月大約3萬元
        以上等語（見原審卷第82、85-86、89-91頁）
（二）、證人陳慕珊於原審審理時證稱：我是被告戊○的女兒，
        被告與告訴人丁○○曾經同居約7年，系爭丁○○的支
        票本來就是供前揭茶藝館經營使用，並不是供丁○○個
        人使用，我於90年至93年有在上開茶藝館擔任會計的工
        作，平常付貨款就要丁○○開票，有時丁○○忙碌，也
        會把票蓋好章要我自己填寫金額及日期，這種情形大概
        有10次左右，票款都由被告戊○拿錢給我、或者丁○○
        去兌現，基本上這些支票都是被告在使用，丁○○只是
        保管及代開支票而已；就我所知，丁○○也曾將支票用
        作私人用途，但那些私人用途的票開出去後，丁○○仍
        然是向被告拿錢去兌現，丁○○會騙被告說那些票是茶
        藝館的貨款；丁○○與被告同居期間，都沒有工作，都
        是向被告拿錢，被告還要幫丁○○償還債務；本案系爭
        5張票據，都是被告拿給我填寫金額及日期的，拿來的
        時候上面已經有蓋丁○○的印章，我有依被告的指示填
        載其中4張，我不會懷疑被告為何會拿這些支票叫我填
        寫，因為我並沒有跟被告戊○及丁○○住在一起，我一
        直反對被告和丁○○交往，因為被告比丁○○大10幾歲
        ，會被人家說閒話，所以被告戊○平常也不跟我說她和
        丁○○之間的事，被告和丁○○私底下怎麼聯絡我也不
        清楚等語（見原審卷第97-101、103、106頁）。
（三）、證人陳麗卿於原審審理時證稱：我是被告戊○的鄰居，
        被告和丁○○有結過婚又離婚，丁○○就住在被告家裡
        ，生活費可能是被告給的；我知道丁○○有用支票，是
        因為被告有開茶藝館要用；丁○○有拿客票來向我借錢
        ，有時借幾萬元，有時借10幾萬元，如果跳票被告會替
        丁○○還錢給我，因為丁○○沒有經濟來源，所以我都
        找被告戊○拿錢，丁○○曾經跳票好幾次；雖然丁○○
        沒有工作，但因為丁○○和被告住在一起，丁○○跳票
        之後被告都會解決，所以我肯繼續借，被告與丁○○分
        手前就有替丁○○還我錢，分手後到現在仍然陸續在還
        等語（見原審卷第111- 116頁）。
（四）、證人陳顏瑛瑛於原審審理中證稱：我認識被告及丁○○
        ，他們夫妻在開茶藝館，我有為自己和為我朋友向被告
        及丁○○借錢，我都是找丁○○講，借錢的來源則都是
        被告戊○在出，就我所知，丁○○常向被告戊○拿錢，
        我看他們夫妻住在一起，有時丁○○要買煙、買檳榔都
        會向被告戊○拿錢，我在旁邊都有看過等語（見原審卷
        第117-120頁）。
（五）、由上開證人等人之證言可知，本案系爭由告訴人丁○○
        向樹林市農會信用部申領之支票，名義上之發票人固為
        丁○○，實際上該等支票大部分均係供被告戊○作為經
        營茶藝館使用，亦由被告戊○負責提供資金兌現支票；
        且告訴人丁○○於與被告同居期間，並無工作及其他經
        濟來源，因此丁○○本身根本沒有使用支票之必要，亦
        根本無資力支付簽發支票所需兌現之資金款項；且告訴
        人丁○○與被告戊○同居期間，除於前揭茶藝館幫忙外
        ，別無其他工作及收入，經濟來源均由被告戊○供給等
        事實，應堪認定。
六、又本件告訴人丁○○雖堅詞指稱：其本人確定於93年2月14
    日已與被告戊○分手，並自該日起與現在的配偶林青慧同住
    ，不可能再把支票交給被告，也未曾在本案系爭5紙空白支
    票上蓋章後交予被告；且其本人既已於93年2月14日與被告
    分手，亦不可能同意被告於同年9月間提示本案系爭支票；
    是本件被告確係偷竊其支票並盜蓋其印章以開票云云。惟查
    ：
（一）、被告辯稱：其本人與丁○○並非於93年2月14日即分手
        ，丁○○事後還有拿她的錢帶其他女人（即林青慧）去
        大陸玩，後來丁○○因為有其他女人的關係才與其本人
        分手等語。原審訊據告訴人丁○○固坦承向被告拿了10
        多萬元去大陸玩，也有帶林青慧同行等情，惟矢口否認
        其係於93年2月14日之後才帶林青慧去大陸玩，而稱稱
        其係於92年5、6月間帶林青慧去大陸玩，而自93年2 月
        14日其與被告分手後，不可能再向被告拿錢，後來其係
        與林青慧去花蓮玩，沒有去大陸玩云云（見原審卷第
        91-92頁）。惟原審依職權函詢內政部警政署入出境管
        理局，發現告訴人丁○○及林青慧確同時於92年8月16
        日出境、同年月25日入境；又同於93年2月13日出境、
        同年月28日入境，此有該局95年7月10日境信雲字第
        09510530940號函附入出國日期證明書2紙在卷可按（見
        原審卷第132-134頁）。與告訴人前揭所稱其與林青慧
        是在92年5、6月間一同去大陸玩云云，顯然不符；且告
        訴人及林青慧既係於93年2月13日同時出境，迄同年月
        28日始再入境，則告訴人丁○○豈有可能於93年2月14
        日在境外與被告戊○正式分手？由此足見告訴人之指訴
        實有諸多不實之處，其憑信性容有可疑。
（二）、次查，本件告訴人既對被告戊○提出偷竊及偽造有價證
        券之告訴，其自應深悉其遭人偽造之支票原本，係為本
        案最重要之證物，需加以妥善保存為是；且系爭支票5
        紙中，票號為FA0000000號之支票上發票人欄除蓋有丁
        ○○之印文外，尚蓋有不明指印1枚，若該枚指紋可證
        明係屬告訴人丁○○所有，則該支票顯係告訴人本人親
        自蓋用指印，據此即可判斷丁○○指訴被告戊○盜用其
        印章一節應屬不實。因此，鑑定上開支票上之指紋究為
        何人所有，允為本案判斷告訴人指訴是否屬實及被告是
        否有罪之關鍵之證據之一。詎告訴人丁○○竟始終不願
        提供上開支票原本供法院調查，經原審依職權向臺北縣
        樹林市農會函調系爭支票原本，該會函覆原審稱：系爭
        支票5紙已由其信用部剪去票頭，其餘部分交告訴人丁
        ○○領回（見原審卷第24、26頁）；故原審再通知丁○
        ○攜帶前開支票原本到庭，丁○○於到庭後，在原審訊
        問時答稱：支票原本交給台北縣樹林分局三組洪小隊長
        ，因為洪小隊長有打電話給被告，被告有將支票原本交
        給洪小隊長，我到三組時，警員有拿影印的支票給我看
        ，三組並沒有將票還給我，只有拿影本給我看云云（見
        原審卷第30頁）；嗣原審又以公務電話詢問告訴人丁○
        ○，臺北縣政府警察局樹林分局93年10月12日已有其領
        回系爭支票5紙之具領單（見偵查卷第19頁），上揭支
        票原本究於何處？告訴人丁○○則答以：因為之前有搬
        家，所以弄丟了云云（見原審卷第32頁）；嗣丁○○於
        原審審理中復證稱：「（本件支票涉及偽造有價證券犯
        罪，你為何把支票原本弄丟？）因為我將回條送回去樹
        林市農會的時候，票頭我給農會剪掉了，我把票放在家
        裡，後來因為我93年4月份搬家，我從板橋市○○路○段
        搬到樹林市○○街8-1號9樓，我就找不到了云云。」（
        見原審卷第96頁）；惟本件系爭支票4紙之票載發票日
        均係於93年9月間，告訴人丁○○亦自陳其係於93年9月
        間因系爭支票遭人提示，始得知支票遭人盜用云云；是
        告訴人丁○○豈有可能早於93年4月份搬家時，即將上
        揭支票原本弄丟之可能？顯見告訴人丁○○此部分之證
        述顯然不實在。其未提出上開支票原本供本院調查，反
        而一再反覆編詞謊稱支票原本未經領取或遺失，顯有可
        議之處，是其於本案中對被告戊○之指訴是否可信，實
        令人深感懷疑。
（三）、再查，本件告訴人於原審審理中復證稱：系爭支票5紙
        係其於93年2月間遺失，我在93年9月7日才發現，之前
        在93年5、6月左右，甲○○有跟我說我的支票被偷了，
        被告有拿我的票到處炫耀，但是我不信，也沒有查支票
        是否遺失，一直到93年9月7日被告提示支票我才知道云
        云。於本院審理時，證人甲○○到庭證稱：被告戊○自
        己說偷告訴人之支票，伊親眼在茶藝館看到告訴人丁○
        ○拿90萬元給被告戊○，將茶藝館頂下來云云（見本院
        96年1月16日審理筆錄）。另證人乙○○亦證稱：被告
        戊○跟稱伊說她有撕5張空白的支票，被告戊○親自告
        訴伊偷拿告訴人丁○○的支票云云（見本院96年1月16
        日審理筆錄）。惟本案中告訴人丁○○向樹林市農會所
        申領之支票之實際使用人及負責提供資金兌現之人均係
        被告戊○，此為諸多證人所知，已如前述，是被告何有
        炫耀偷取告訴人支票之必要？況且，告訴人既稱早於93
        年2月14日即與被告正式分手，沒有同住一處，又於同
        年5月間聽聞甲○○稱被告有竊取其支票之訊息，而支
        票簿又在告訴人持有中，查證支票是否遺失無非舉手之
        勞，毫無困難之處，告訴人竟稱其因單純不相信流言，
        所以就支票失竊之事不加查證云云，凡此，均顯與常情
        有違，不足採信；而於本院審理中，被告亦提出告訴人
        丁○○於92年3月26日無條件將前開茶藝館讓予被告之
        字據，有該字據影本在卷可稽，此與證人甲○○前開所
        述，亦不相符，是證人甲○○、乙○○前開所陳亦難遽
        信。
（四）、末查，本件告訴人丁○○與被告戊○同居6、7年，期間
        除於被告所營茶藝館幫忙外，別無工作，經濟來源均由
        被告供應，戊○尚為被告購買汽車1部，並將其女兒陳
        慕珊名下之房屋過戶登記予丁○○，此均為告訴人丁○
        ○所自承。而告訴人於與被告同居中，竟兩度與女子林
        青慧（現為丁○○之配偶）出國旅遊如前述，所為已屬
        可議。詎告訴人丁○○於本案發生後，竟又向證人陳顏
        瑛瑛陳稱：被告有錢請律師，卻不來和其本人談和解，
        不然叫被告拿3百萬元出來解決等語，此已據證人陳顏
        瑛瑛到庭證述明確（見原審卷第119頁）。雖證人陳顏
        瑛瑛復另證稱：丁○○上開話語係在路上遇到閒聊時私
        底下開玩笑說的，並沒有要我轉達這個意思給被告云云
        。惟本件若非證人陳顏瑛瑛透露此一訊息予他人或被告
        ，而使被告因而得知，辯護人又豈有相關訊息於主詰問
        證人陳顏瑛瑛時如此提問？可見丁○○向證人陳顏瑛瑛
        所稱要被告拿出3百萬元來解決本案之事，是否如證人
        陳顏瑛瑛所言僅屬玩笑話而已，容有斟酌之餘地。綜上
        可見，本件告訴人丁○○與被告戊○有諸多情感及金錢
        之糾葛，其指訴被告戊○有本件竊盜及偽造有價證券云
        云，尚難採信。
七、綜上所述，本件告訴人丁○○之指訴有諸多瑕疵可指，尚非
    可信；而被告戊○所辯則尚與常情無違，較為可採。是本院
    自無從徒憑告訴人丁○○片面之指述，遽認被告戊○有公訴
    人所指之竊盜及偽造有價證券犯行，此外，本院復查無其他
    積極證據足資證明被告有何犯行，揆諸首開說明，因不能證
    明被告犯罪，自應為無罪之諭知。原審因為被告無罪之判決
    ，即無不當，檢察官循告訴人之請求上訴，指摘判決不當，
    非有理由，其上訴應予駁回。
據上論斷，應依刑事訴訟法第368條，判決如主文。
本案經檢察官郭啟東到庭執行職務。
中　　華　　民　　國　　96　　年　　1 　　月　　30　　日
　　　　　　　　　刑事第八庭審判長法　官　鄭文肅
　　　　　　　　　　　　　　　　  法　官　陳國文
　　　　　　　　　　　　　　　　  法　官　江國華
以上正本證明與原本無異。
如不服本判決，應於收受送達後10日內向本院提出上訴書狀，其
未敘述上訴之理由者並得於提起上訴後10日內向本院補提理由書
（均須按他造當事人之人數附繕本）。
                                  書記官  陳玉嬋
中　　華　　民　　國　　96　　年　　1 　　月　　31　　日
